臺灣高等法院臺中分院民事裁定　九十四年度家抗字第四八號
　　　抗　告　人　甲○○
右抗告人對於相對人彰化縣溪州鄉農會聲請指定遺產管理人事件，對於民國九十四年
二月二十三日臺灣彰化地方法院九十三年度財管字第四七號所為裁定提起抗告，本院
裁定如下：
      主　　　文
抗告駁回。
抗告程序費用由抗告人負擔。
      理　　　由
一、本件相對人於原法院聲請意旨略以：相對人係被繼承人顏國堂之債權人，被繼承
    人顏國堂於民國九十三年四月十五日死亡，經查其全體繼承人均已拋棄繼承，無
    法依民法第一千一百七十七條選定遺產管理人，以致相對人之債權一直無法行使
    ，為保障權益，狀請指定被繼承人顏國堂之繼承人或國有財產局為被繼承人顏國
    堂之遺產管理人等語，經原法院審核後，認以指定甲○○為被繼承人顏國堂之遺
    產管理人為適當，遂裁定如原裁定主文所示。
二、抗告意旨略以：(一)被繼承人顏國堂「並非遺債大於遺產」，此觀土地謄本所示按
    其死亡時之公告現值計算，其遺產價值合計已高達新臺幣（下同）四百九十六萬
    餘元，遠大於債務之一百餘萬元，故並非無財產可供歸屬國庫。本案遺產稅有免
    稅額七百萬元，喪葬費一百萬元可扣除，故並無遺產稅問題，如有地價稅或房屋
    稅，依法係由「稅捐處」參與分配，均與「國有財產局」無關，故由「國有財產
    局」為遺產管理人，並無損害於公益，亦無公器私用問題。(二)遺產管理人並非單
    純之「保管」財產，而係負有民法第一千一百七十九條至第一千一百八十五條之
    繁重職務，且必須具備甚多之法律專業知識，始足以任之，而抗告人並非法律專
    才，實無法勝任遺產管理人之責任。(三)況且抗告人之父親早故，母親老邁，健康
    欠佳，抗告人別無兄弟可資推托，必須獨力扶養照顧母親而經常往返於醫院、診
    所，加上抗告人育有四歲、二歲之幼子，嗷嗷待哺，抗告人已分身乏術，實無能
    力再任責任繁重之「遺產管理人」之職務。(四)綜上所述，原裁定對全案狀況似有
    誤會，爰依法提起抗告，請求廢棄原裁定，另行指定國有財產局或律師為被繼承
    人顏國堂之遺產管理人。
三、按繼承開始時，繼承人有無不明，而無親屬會議或親屬會議未於一個月內選定遺
    產管理人者，利害關係人得聲請法院選任遺產管理人，民法第一千一百七十七條
    、第一千一百七十八條第一項、第二項分別定有明文；又同法第一千一百七十六
    條第六項規定，先順序繼承人均拋棄其繼承權時，由次順序之繼承人繼承。其次
    順序繼承人有無不明或第四順序之繼承人均拋棄其繼承權者，準用關於無人承認
    繼承之規定。經查：
    （一）、相對人主張之前開事實，業據提出被繼承人顏國堂之繼承系統表、各順
            位繼承人之戶籍謄本及原法院九十三年十月十三日彰院鳴家雅字第０九
            三００三六一二九號、九十三年十一月二十三日彰院鳴家雅字第０九三
            ００四一八０四號通知、債權憑證、統一農貸放款帳卡等件影本各一紙
            為證，且經原法院依職權調閱該院九十三年度繼字第四七０、五八四、
            六００號拋棄繼承卷宗查核無訛，即抗告人就此事實亦未加以爭執，堪
            信相對人之主張屬實。
    （二）、按司法院七十四年十月十五日（七四）院台廳一字第０五七八六號函示
            ：「此類拋棄繼承事件，多屬遺債大於遺產，形同破產，儘量避免選任
            國有財產局為遺產管理人」，本件被繼承人顏國堂死亡後，各順位繼承
            人均已拋棄繼承，依抗告人所提卷附土地謄本及相對人聲請狀所述，就
            被繼承人顏國堂之遺產與積欠相對人之債務加以比較，雖不難發現被繼
            承人顏國堂之「遺產大於遺債」，然被繼承人顏國堂生前所負之債務，
            是否僅積欠相對人所列一筆之債務，尚難得知；而國有財產局係公務機
            關，依國有財產法規定綜理國產事務，其執行事務之預算來自國人納稅
            所得，倘無遺產可歸屬國庫，則若指定其為被繼承人顏國堂之遺產管理
            人，於辦理被繼承人遺產管理事務期間，尚須由國庫墊付如遺產稅、地
            價稅、房屋稅、雇人監管費、訴訟費等無法收回歸墊之費用，該以國家
            資源管理對國庫毫無利益之財產，並須墊付無法歸墊之管理費用，無異
            使公器淪為私用，損及全民利益，令國庫遭受權利之侵害，並有違社會
            公平正義原則，自屬當然。本件被繼承人顏國堂是否確有遺產可歸屬國
            庫，既尚未可知，而依相對人所提出之戶籍資料顯示，抗告人為被繼承
            人顏國堂之胞弟，五十七年一月十五日生，其與被繼承人顏國堂之關係
            密切，衡情對被繼承人顏國堂之債權債務關係應較他人清楚，且年紀又
            非老邁，應堪勝任遺產管理之事務。
    （三）、綜上，再參酌抗告人如任本件被繼承人顏國堂之遺產管理人，既可減免
            如抗告意旨所稱選任律師為遺產管理人所需支出之費用，於公益或私益
            均屬有利，故本件指定抗告人為被繼承人顏國堂之遺產管理人，應為適
            當。
四、原法院斟酌上情，因認本件指定抗告人為被繼承人顏國堂之遺產管理人，應為適
    當，並無違誤，抗告意旨猶以上情據以指摘原裁定不當，求予廢棄，為無理由，
    應予駁回。
五、據上論結，本件抗告為無理由，依非訟事件法第二十八條、第八條第二項，民事
    訴訟法第四百九十五條之一第一項、第四百四十九條第一項、第九十五條、第七
    十八條，裁定如主文。
中　　　華　　　民　　　國　　九十四　　年　　　四　　　月　　二十六　　日
~B1　家事法庭審判長法　官　林陳松
~B2　　　　　　　　法　官　王重吉
~B3　　　　　　　　法　官　李寶堂
右為正本係照原本作成。
得再抗告。
如不服本裁定應於裁定送達後十日內依非訟事件法第二十七條「非以違背法令為理由
，不得再抗告」之規定向本院提出抗告理由狀（須按他造人數附具繕本），並繳納抗
告裁判費新台幣肆拾伍整。
~B 　 　　　　　　書記官　李妍嬅
中　　　華　　　民　　　國　　九十四　　年　　　四　　　月　　二十七　　日
　　　　　　　　　　　　　　　　　　　　　　　　　　　　　　　　　　　　Ｂ
